【裁判字號】    90,重訴,80
【裁判日期】    900806
【裁判案由】    損害賠償
【裁判全文】
臺灣屏東地方法院民事判決  九十度重訴字第八○號
    原      告  乙○○
    原      告  甲○○
    被      告  丙○○
    被      告  戊○○
    被      告  丁○○
右當事人間請求損害賠償事件，本院判決如左：
    主    文
原告之訴及假執行之聲請均駁回。
訴訟費用由原告負擔。
    事    實
甲、原告方面：
  一、聲明：求為判決（一）被告丙○○、戊○○、丁○○應連帶給付原告乙○○新
      台幣（下同）二千三百萬元暨自起訴狀繕本送達翌日起至清償日止，按年利率
      百分之五計算之利息。（二）被告丙○○、戊○○、丁○○應連帶給付原告甲○○一千九百二十五萬二千六百十元暨自起訴狀繕本送達翌日起至清償日止，
      按年利率百分之五計算之利息。（三）本件願供擔保，請准宣告假執行。
  二、陳述略稱：八十四年四月間原告乙○○因個人財務吃緊，為免拖累大鼎實業股
      份有限公司（下稱大鼎公司），乃自行讓出董事長之職，改由被告丙○○繼任
      董事長，負責財務工作。被告丁○○仍為總經理，被告戊○○則任職稽核，被
      告丙○○接任董事長後，因認原告乙○○積欠公司款項至巨，且基於原告甲○○之股份前均由原告乙○○代為處理，為得大鼎公司嗣後債務之確保，而私行
      與被告丁○○、戊○○共同偽造原告乙○○、甲○○之股份轉讓書，並出讓與
      不知情之陳淑美、陳郭秀滿、許財富、陳強、黃坤益、黃不纏、陳富源、陳富
      君、何許美華、李順天、李美卿、林燕昌、沈數鳳等廿五人，足使人誤認原告
      二人有轉讓之事實，而生損害於原告二人。計原告乙○○有三百二十一萬七千
      三百股，原告甲○○有二百二十五萬股，業已移轉他人名下，依事實言，回復
      顯有重大困難，乃依侵權行為損害賠償之法律關係，請求賠償如右開聲明所示
      之金額，及自本訴狀繕本送達翌日起至清償日止之法定利息。
  三、證據：提出本院八十七年度訴字第八八九號刑事判決一份、八十六年四月八日
      檢察官訊問筆錄影本一份為證。
乙、被告方面：
  一、聲明：求為判決駁回原告之訴及免予假執行之聲請，訴訟費用由原告負擔。
  二、陳述略稱：（一）原告乙○○於八十五年一月間向調查局屏東調查站檢舉大鼎
      公司董事長丙○○涉嫌侵占不法情事，嗣原告乙○○、甲○○分別於八十五年
      七月三日、同年八月廿二日至該調查站製作調查筆錄，乙○○供稱：「到了八
      十五年一月間，我請朋友去極大鼎公司之股東名簿，才發現我應有之持股，均
      已不見，而我大姐甲○○的持股也僅剩三一九○○○股（短少0000000
      股），估計我及我大姐的持股共有00000000股被非法侵占移轉。」又
      該站調查員向原告甲○○提示並詢以八十五年八月九日宋怡蕙筆錄內容，據宋
      怡蕙稱「在八十四年七月間將原持有0000000股轉讓給丁○○等人，．
      ．．這些股份轉讓書是由乙○○交給戊○○，再由戊○○交給宋怡蕙辦理股權
      轉讓？」是否有此事？甲○○答覆「絕對沒有這回事，也沒有委託任何人辦理
      我的股權轉讓。」並檢視股份轉讓書後謂「這二十三份轉讓書都不是我簽名的
      ，而上面的是我的股東印鑑章，但是我確定沒有蓋過這些章。」足見原告當時
      已確知系爭股權被移轉所有損害情事，其縱令不知何人為侵權行為人，惟渠等
      於八十五年十一月一日具狀向檢察官提出告訴時，即已將丙○○、丁○○、戊○○列為被告，依其狀文所載已指明被告等係非法將渠等股權移轉及其被告移
      轉之股權數額，且原告甲○○於檢察官八十五年十一月十六日偵訊時後指訴「
      （告訴意旨為何？）我是大鼎公司股東，持有二二五萬股，未得我同意，遭被
      告三人移轉。」此後原告於偵查程序中，均對其所有系爭股權遭被告等侵害之
      情事指訴不移，故原知既於前揭八十五年一月間向屏東調查站檢舉時，即已知
      其損害及賠償義務人，則其遲至八十八年三月二十日始提起本件損害賠償之訴
      ，請求權時效顯已消滅。（二）損害賠償之方法，以回復原狀為原則，金錢賠
      償為例外，本件大鼎公司尚未解散，公司股份亦未減少，縱令被告負損害賠償
      責任，對於原告所有之系爭持股，仍非不可回復。至於原告主張其股權價值業
      已變動，故在以回復原狀云云，但損害賠償之目的，在填補所生之損害，其應
      回後者，係「應有狀態」，而非「原來狀態」，故應將損害事故發生後之變動
      狀況考慮在內，從而原知所請求者，充其量除其原有持股外，尚包括其股權經
      移轉後，迄今而孳生之配股，亦非難以回復原狀，其逕行訴請給付金錢，自屬
      無據。
   三、證據：乙○○調查筆錄、甲○○調查筆錄、原告刑事告訴狀、檢察官八十五
       年十一月十六日訊問筆錄、證人胡明治便函、甲○○股份轉讓書等影本各一
       件。
       理  由
甲、程序方面：
  本件兩造協商後同意將爭點簡化為（一）原告主張之侵權行為損害賠償請求權是否
  罹於時效而消滅？（二）原告訴之聲明應為回復原狀或金錢損害賠償？
乙、實體方面：
  一、按因侵權行為所生之損害賠償請求權，自請求權人知有損害及賠償義務人時起
      ，二年間不行使而消滅。民法第一百九十七條第一項定有明文。又關於侵權行
      為損害賠償請求權之消滅時效，應以請求權人實際知悉損害及賠償義務人時起
      算，非以知悉賠償義務人因侵權行為所構成之犯罪行為經檢察官起訴，或法院
      判決有罪為準，亦據最高法院七十二年台上字第七三八號判例闡釋明白。是請
      求權人若實際知悉損害及賠償義務人時，即起算時效，並不以賠償義務人坦承
      該侵權行為之事實為必要，至該賠償義務人於刑事訴訟中所為之否認或抗辯，
      或法院依職權所調查之證據，亦僅供法院為判刑論罪之參酌資料而已，不影響
      請求權人原已知悉之事實。
  二、經查，原告乙○○於八十五年一月間向調查局屏東調查站檢舉大鼎公司董事長
      丙○○涉嫌侵占不法情事，品原告乙○○、甲○○分別於八十五年七月三日、
      同年八月廿二日至該調查站製作調查筆錄，乙○○供稱：「到了八十五年一月
      間，我請朋友去極大鼎公司之股東名簿，才發現我應有之持股，均已不見，而
      我大姐甲○○的持股也僅剩三一九○○○股（短少0000000股），估計
      我及我大姐的持股共有00000000股被非法侵占移轉。」又該站調查員
      並向原告甲○○提示八十五年八月九日宋怡蕙筆錄，詢以據宋怡蕙稱「在八十
      四年七月間將原持有0000000股轉讓給丁○○等人，這些股份轉讓書是
      由乙○○交給戊○○，再由戊○○交給宋怡蕙辦理股權轉讓。」是否有此事？
      甲○○答覆「絕對沒有這回事，也沒有委託任何人辦理我的股權轉讓。」並檢
      視股份轉讓書後謂「這二十三份轉讓書都不是我簽名的，而上面的是我的股東
      印鑑章，但是我確定沒有蓋過這些章。」等情，為兩造所不爭，並被告提出之
      有調查局屏東調查站右開筆錄附卷可稽，足見原告當時已確知系爭股權被移轉
      所有損害情事，堪以認定。退而言之，縱令原告尚不知何人為侵權行為人，惟
      渠等於八十五年十一月一日具狀向檢察官提出告訴時，即已將丙○○、丁○○
      、戊○○為被告，依其狀文所載已指稱被告等偽造股份轉讓同意書，侵吞告訴
      人之股份，將渠等股權移轉於被告名下，及其被移轉之股權數額等至為明確，
      且原告甲○○於檢察官八十五年十一月十六日偵訊時指陳「（告訴意旨為何？
      ）我是大鼎公司股東，持有二二五萬股，未得我同意，遭被告三人移轉。」此
      後原告於偵查程序中，對其所有系爭股權遭被告等侵害之情事指訴歷歷等事實
      ，亦據被告提出刑事告訴狀及右開訊問筆錄影本各一份為證，並為兩造所不爭
      ，自應認為真實。故原告既於前揭八十五年一月間向屏東調查站檢舉時，即已
      知其損害之發生，又於同年十一月一日再向被告等提出刑事告訴，倘非對於損
      害事實及加害人，有相當之確信，豈有甘冒誣告罪之危險，而濫指被告等偽造
      文書、侵占犯行之理？是原告固於八十五年一月間向右開調查站檢舉時，已知
      悉其損害之發生，但應於八十五年十一月一日才知悉損害行為人（即賠償義務
      人），當事確認。惟原告竟遲至八十八年三月二十日始提起本件損害賠償之訴
      ，被告抗辯其請求權已逾二年而未行使，顯已罹於時效而消滅，洵屬有據。是
      本件原告本於侵權行為，請求被告損害賠償，於法不合，應予駁回。
  三、至於兩造間就本件聲明中關於損害賠償方式之爭點，由於原告損害賠償之請求
      權，已罹於時效而消滅，原告之訴為無理由，已如前述，自無論斷之必要，併
      為敘明。另原告假執行之聲請，亦因本訴無理由而被駁回，而失所附麗，應併
      予駁回。
丙、結論：
  本件原告之訴為無理由，依民事訴訟法第三百八十五條第一項前段、第七十八條、
  第八十五第一項前段，判決如主文。
中      華      民      國    九十      年      八      月      六      日
                                    臺灣屏東地方法院民事第一庭
~B法      官  廖文忠
右為正本係照原本作成。
如不服本判決，應於送達後廿日內，向本院提出上訴狀。
~B法院書記官  蘇聰藝
中      華      民      國    九十      年      八      月      九      日


司法院資訊處製作；財團法人民間司法改革基金會備份。
